【裁判字號】    98,重訴,78
【裁判日期】    980827
【裁判案由】    給付價金
【裁判全文】
臺灣高雄地方法院民事判決              98年度重訴字第78號
原      告  甲○○
被      告  丙○○
訴訟代理人  顏福松律師
上列當事人間請求給付價金事件，本院民國98年8 月13日言詞辯
論終結，判決如下：
    主  文
被告應給付原告新臺幣壹拾陸萬捌仟壹佰捌拾肆元，及自民國九
十七年四月二十九日起至清償日止，按年息百分之五計算之利息
。
原告其餘之訴駁回。
訴訟費用由被告負擔百分之二，餘由原告負擔。
本判決第一項得假執行。
    事實及理由
一、原告起訴主張：被告於民國84年8 月25日向原告購買原告所
    有坐落高雄市○○區○○段1165地號土地暨其上同段2493建
    號即門牌號碼為高雄市○○區○○路131 號建物（下稱系爭
    房地），兩造約定買賣價金為新臺幣（下同）12,000,000元
    （下稱系爭買賣契約），被告願以訴外人即其配偶魏林秀麗
    所有門牌號碼為高雄市○○區○○路71號建物及所坐落土地
    向銀行抵押貸款8,000,000 元以支付買賣價金，而兩造已於
    84年9 月8 日辦妥系爭房地所有權移轉登記。詎被告於取得
    系爭房地所有權後，僅交付面額1,000,000 元之支票，餘款
    11,000,000元均未給付，原告屢向被告催討，被告均置之不
    理。又被告利用原告於82年7 月間離家在外為日本客戶訂單
    裝櫃出口及原告於83年6 月至12月入監服刑之機會，侵入原
    告位於高雄市小港區○○○路43號3 樓住處房間內，竊取原
    告所有之高雄市小港農會信用部二苓分部（現併入華南商業
    銀行）帳號000000000000號存款帳戶（下稱原告小港農會存
    款帳戶）及第五信用合作社小港分社（現併入板信商業銀行
    ）帳號：0000000000000 號存款帳戶、0000000000000 號存
    款帳戶（以下合稱原告五信存款帳戶）之存摺及印章，將原
    告該3 帳戶內之存款1,500 萬餘元提領一空，並將盜領所得
    款項匯入被告設於高雄市小港農會二苓分部帳號00000000
    00000 號存款帳戶（下稱被告小港農會存款帳戶）及其配偶
    魏林秀麗設於同農會帳號0000000000000 號存款帳戶（下稱
    魏林秀麗小港農會存款帳戶），將屬於原告之款項據為己有
    ；嗣後，被告、魏林秀麗分別於84年10月2 日、同年月6 日
    各自渠等上開帳戶轉帳4,522,747 元、4,905,316 元，共計
    9,428,063 元至原告原先於83年3 月15日以系爭房地抵押向
    高雄市小港區二苓農會貸款10,000,000元之貸款帳戶（帳號
    ：00 0000000000 ，下稱被告小港農會貸款帳戶，該貸款核
    准後直接匯入原告小港農會存款帳戶內），清償原告上開抵
    押貸款，製造已給付系爭房地買賣價金之假象，被告即假藉
    此種買空賣空之手法，以1,000,000 元之代價取得系爭房地
    。為此，爰依系爭買賣契約之法律關係，提起本件訴訟。並
    聲明：被告應給付原告11,000,000元，及自84年9 月8 日起
    至清償日止，按年息5%計算之利息。
二、被告則以：被告確有於84年8 月25日向原告購買系爭房地，
    兩造約定買賣價金為12,000,0000 元，被告除交付1,000,00
    0 元支票予原告外，已於84年10月2 日、同年月6 日分別清
    償系爭房地原先貸款本息各4,522,747 元、4,905,316 元，
    共計9,428,063 元，並於84年8 月間自被告配偶魏林秀麗小
    港農會存款帳戶領取230,000 元交付予原告，另原告於出售
    系爭房地前曾向被告借款500,000 元、800,000 元，兩造即
    約定以前述1,300,000 元未償借款抵銷被告應給付之買賣價
    金，兩造復約定由被告代為繳納系爭房地先前所欠稅款作為
    價金之一部，被告因此代原告繳納系爭房地出售前之8 筆稅
    款共計103,753 元，以便辦理系爭房地之移轉過戶。準此，
    被告給付原告之買賣價金達12,061,816元，已超過原先約定
    價金數額，是原告主張被告尚有11,000,000元買賣價金未予
    給付，顯屬無理等語，資為抗辯。並聲明：原告之訴駁回。
三、本件兩造不爭執事項及爭點：
(一)不爭執事項：
 1、系爭買賣契約係兩造於84年8 月25日訂定，約定買賣價金為
    1,200,000 元，惟並未簽立書面契約，被告已交付面額1,00
    0,000 元之支票予原告，以支付買賣價金。
 2、原告於83年3 月15日以系爭房地向高雄市小港區農會貸款
    10,000,000元獲准，貸得款項於同日匯入原告小港農會存款
    帳戶，原告並於系爭房地為小港區農會設定12,000,000元最
    高限額抵押權。此有系爭房地異動索引資料、放款支出傳票
    、放款收入傳票、放款交易明細、華南商業銀行小港分行98
    年2 月25日（98）華小港字第09800059號函、放款分戶帳卡
    在卷可稽（見本院卷店60頁至第62頁、第66頁、第95頁、第
    96頁、第107 頁、第152 頁、第181 頁）。
 3、被告於84年10月2 日自其所有小港農會存款帳戶匯款4,522,
    747 元至原告小港農會貸款帳戶，魏林秀麗則於84 年10 月
    6 日自其所有之小港農會存款帳戶轉帳4,905,316 元至原告
    小港農會貸款帳戶，渠2 人匯至原告小港農會貸款帳戶款項
    合計為9,428,063 元，用以清償原告於83年3 月15日以系爭
    房地向高雄市小港區農會貸款10,000,000元所餘未償抵押貸
    款債務，並塗銷高雄市小港區農會於系爭房地設定之抵押權
    。此有放款支出傳票、放款收入傳票、放款交易明細、蓄儲
    存款取款條、收入傳票附卷足憑（見本院卷第66頁、第95頁
    、第96頁、第107 頁、第123 頁、第124 頁、第182 頁至第
    183 頁）。
 4、系爭房地於84年9 月8 日以買賣為原因，自原告名下移轉登
    記至被告名下。此有系爭房地登記謄本、過戶登記資料（含
    移轉登記申請書、土地、建築改良物買賣所有權移轉契約書
    、公證書、土地增值稅繳款收據、土地所有權狀、建築改良
    物所有權狀等）、異動索引資料在卷可參（見本院卷第10頁
    、第20頁至第31頁、第35頁至第36頁、第38頁至第50頁、第
    59 頁 至第62頁）。
 5、原告出售系爭房地前所欠該房地應納稅款103,753 元，係由
    被告繳納。此有被告提出之系爭房地繳款收據影本8 紙附卷
    可按（見本院卷第228 頁至第229 頁）。
(二)爭點：
 1、被告及其配偶魏林秀麗於84年10月間轉帳9,428,063 元清償
    原告於83年3 月15日以系爭房地向高雄市小港區農會所借之
    抵押貸款，是否為系爭房地價金之一部？（含被告及其配偶
    魏林秀麗轉帳9,428,063 元之款項來源，是否為被告盜領原
    告小港農會存款帳戶、五信存款帳戶之存款？）
 2、原告於出售系爭房地予被告前，有無向被告借款500,000 元
    、800,000 元未償？兩造有無約定原告上開未償借款作為價
    金之一部？
 3、兩造有無約定由被告代原告繳納出售系爭房地前所欠稅款以
    代價金？
 4、被告有無於84年8 月間給付系爭買賣契約價金230,000 元予
    原告？
 5、原告請求被告給付系爭買賣契約價金11,000,000元，以及84
    年9 月8 日起至清償日止，按年息百分之5 計算之法定遲延
    利息，是否有理？
四、本院就上開爭點之判斷：
(一)被告及其配偶魏林秀麗於84年10月間轉帳9,428,063 元清償
    原告於83年3 月15日以系爭房地向高雄市小港區農會所借之
    抵押貸款，是否為系爭房地價金之一部？（含被告及其配偶
    魏林秀麗轉帳9,428,063 元之款項來源，是否為被告盜領原
    告小港農會存款帳戶、五信存款帳戶之存款？）
    本件被告及其配偶魏林秀麗於84年10月間轉帳9,428,063 元
    至原告小港農會貸款帳戶，清償原告於83年3 月15日以系爭
    房地向高雄市小港區農會所借之抵押貸款，小港區農會乃塗
    銷其於系爭房地上之抵押權，為兩造所不爭之事實。而該抵
    押貸款本屬原告之債務，卻由被告及其配偶魏林秀麗代為清
    償，此情核與實務上買賣不動產時，約定由買方付款清償標
    的不動產所存抵押貸款債務，並將買方代為清償之金額作為
    買賣價金之一部之常情相符，是堪認定被告就系爭買賣契約
    已於84年10月間給付買賣價金9,428,063 元予原告甚明。被
    告雖一再主張被告盜領其小港農會存款帳戶、五信存款帳戶
    之存款後，先將款項匯入自己及其配偶魏林秀麗各自所有之
    小港農會存款帳戶而據為己有，嗣後再將9,428,063 元匯入
    原告小港農會貸款帳戶清償貸款，以製造給付價金之假象等
    語。惟查，原告就其上開主張所提出之83年3 月15日起至84
    年6 月5 日止之取款憑條影本28紙（見本院卷第67頁至第94
    頁），僅能證明原告之小港農會存款帳戶之存款有於該期間
    內經提領之事實，並無法得知係由何人提領，另原告提出95
    年8 月11日存摺掛失止付申請書、掛失取款印鑑暨更換取款
    印鑑申請書、存摺補（換）領書（見本院卷第209 頁至第21
    1 頁），亦僅能顯示原告於95年8 月11日有向華南商業銀行
    申辦小港農會存款帳戶之存摺、印鑑掛失暨補發存摺、更換
    印鑑手續，且於斯時該帳戶之存款餘額為105 元之客觀情事
    ，均無法證明被告與原告所有小港農會存款帳戶存款經提領
    乙情有何關聯，是原告執上開事證主張該小港農會存款帳戶
    及五信存款帳戶有遭被告盜領1,500 萬餘元、被告及魏林秀
    麗轉帳至原告小港農會貸款帳戶之款項係被告盜領其所有之
    款項等語，自難採信。況且，魏林秀麗於84年10月6 日向小
    港區農會貸款4,900,000 萬元獲准，該貸款撥款至魏林秀麗
    小港區農會存款帳戶，魏林秀麗隨即於同日匯款4,905,316
    元至原告小港農會貸款帳戶，有卷附放款支出傳票及放款收
    入傳票為證（見本院卷第184 頁至第185 頁），且為原告所
    不爭執（見本院卷第195 頁），又魏林秀麗在該筆貸款核撥
    前，其小港區農會存款帳戶內僅餘12,403元，亦有該存款帳
    戶歷史交易明細資料在卷可憑（見本院卷第179 頁），據此
    足認原告主張被告陸續盜領其所有之有款1,500 萬餘元並存
    入魏林秀麗帳戶以製作渠等清償系爭房屋抵押貸款用以代給
    付買賣價金之假像，顯屬無稽。
(二)原告於出售系爭房地予被告前，有無向被告借款500,000 元
    、800,000 元未償？兩造有無約定原告上開未償借款作為價
    金之一部？
    又被告辯稱：購買系爭房地前，伊有貸與原告金錢500,000
    元、800,000 元，合計1,300,000 元，兩造並約定於買賣價
    金中抵銷扣除，而借給原告500,000 元的資金來源是伊於83
    年11月7 日自伊名下小港農會存款帳戶中提領同額現金後交
    付予原告，另借給原告800,000 元之資金來源，則是伊於84
    年1 月17日自同一存款帳戶提領731,000 元，再加上伊家裡
    做生意留存的現金款項湊到800,000 元後交付予原告等語（
    見本院卷第291 頁），惟原告否認有向被告借款1,300,000
    元乙事。觀諸卷附被告小港農會存款帳戶歷史交易資料，其
    帳戶於83年11月7 日及84年1 月17日確有提領500,000 元及
    731,000 元之情（見本院卷第159 頁、第160 頁），足認被
    告前揭所辯並非無據。且佐以證人即被告之胞兄乙○○於本
    院審理時證稱：82年間原告去坐牢前，原告有向伊借款，但
    伊沒有錢，即向原告表示要不要向被告借款，原告說好，伊
    就幫原告向被告借款500,000 元，被告就拿錢給原告，當時
    伊有在場，後來原告又透過伊向被告借款800,000 元，被告
    也有借給原告，因為原告當時在做六合彩組頭，資金週轉不
    過，所以才要向被告借錢；當時伊跟被告住在一起，被告2
    次都是去農會領錢，且都是在伊家裡交錢給原告，伊2 次都
    有在場，被告總共交給原告借款共計1,300,000 元，至於兩
    筆借款的時間相隔多久，伊已經忘記了等語甚詳（見本院卷
    第274 頁至第275 頁、第291 頁），亦核與被告所辯相符，
    是被告辯稱其向原告購買系爭房地前有借款1,300,000 元予
    原告，即堪採信。再者，證人即辦理系爭房地過戶手續之代
    書丁○○於本院審理時證稱：伊負責辦理系爭房地過戶手續
    ，當初談的時候被告有講到借錢給原告，要用借的錢去抵價
    金，原告在場並沒有否認，至於借的錢是多少、什麼時候借
    的等細節，伊不知道等語明確（見本院卷第307 頁至第308
    頁），堪認被告辯稱兩造有約定將原告借款未償金額於其就
    系爭買賣契約應付價金中抵銷等語，確屬實情。
(三)兩造有無約定由被告代原告繳納出售系爭房地前所欠稅款以
    代價金？
    查原告出售系爭房地前，其就系爭房地所欠稅款103,753 元
    ，係由被告代為繳納，為兩造所不爭之事實，惟原告主張系
    爭買賣契約價金12,000,000元並不包含被告繳納系爭房地先
    前積欠之稅款，該等稅款本應由被告繳納等語（見本院卷第
    307 頁）。惟房地過戶前所欠稅款，依法乃出賣人所負債務
    ，如買賣雙方無特別約定，賣方並無代為繳納之義務，且房
    地若有欠稅未繳，依法並無法完成過戶之移轉登記，是以，
    倘買方代為繳納買賣標的之房地先前欠稅款項，以便完成買
    賣交易之過戶手續，依常理而言，堪認買賣雙方應已約定由
    買方代繳稅款以代價金之給付。而本件兩造就系爭買賣契約
    約定價金為12,000,000元，為兩造不爭之事實，原告主張被
    告除該12,000,000元價金外，尚須負責繳納原告先前就系爭
    房地所欠稅款乙節，與常情不符，且為被告所否認，自應由
    原告就此情負舉證之責，而原告就此並未舉證以實其說，且
    觀諸原告自始即主張系爭買賣契約之價金僅為12,000,000元
    ，並未提及除12,000,000元價金外，被告有另行繳清原告先
    前就系爭房地之欠稅款之義務，是原告前揭主張，自難採信
    。從而，被告抗辯兩造約定由被告代為繳納原告就系爭房地
    先前欠稅款項，並約定自價金中抵銷乙情，與常情無違，自
    屬可採。
(四)被告有無於84年8 月間給付系爭買賣契約價金230,000 元予
    原告？
    被告辯稱有於84年8 月間自其配偶魏林秀麗小港農會存款帳
    戶內領取23萬元並交付予原告，用以給付系爭買賣契約之價
    金等語，固提出魏林秀麗小港農銀存款帳戶於84年8 月12日
    有經提領230,000 元現金之歷史交易明細資料為憑（見本院
    卷第264 頁），惟原告否認有收受此筆款項，被告又未能提
    出其他事證證明原告確有收受該筆款項，依舉證責任分配之
    原則，自應由被告受此待證事項不明時之不利益判斷，是被
    告前揭所辯，本院自難憑信。
(五)原告請求被告給付系爭買賣契約價金11,000,000元，以及自
    84年9 月8 日起至清償日止，按年息百分之5 計算之法定遲
    延利息，是否有理？
    承上所述，系爭買賣契約所約定被告應給付之買賣價金12,0
    00,000元，除被告已交付予原告1,000,000 元支票給付外，
    被告及其配偶魏林秀麗有轉帳9,428,063 元至原告小港農會
    貸款帳戶以清償原告以系爭房地抵押向高雄市小港區農會貸
    款之所餘債務，且兩造有約定被告對原告1,300,000 元借款
    債權及被告代原告繳納系爭房地先前稅款103,753 元均作為
    價金之一部而抵銷之，準此，被告就系爭買賣契約已給付原
    告之價金為11,831,816元，尚餘168,184 元未給付，堪予認
    定。又按，給付無確定期限者，債務人於債權人得請求給付
    時，經其催告而未為給付，自受催告時起，負遲延責任。應
    付利息之債務，其利率未經約定，亦無法律可據者，週年利
    率為百分之五，民法第229 條第1 項前段、第203 條分別定
    有明文。兩造於本件訴訟審理時均未敘及當初有就買賣價金
    約定給付期限，堪認被告就系爭買賣契約之價金給付為無確
    定期限之債務。查原告於97年4 月18日有以存證信函催告原
    告於10日內給付系爭買賣契約價金，業經原告提出存證信函
    影本為證（見本院卷第5 頁），則依前揭法律規定，被告就
    尚未給付原告之價金168,184 元，自97年4 月29日起始負遲
    延責任。是以，原告請求被告給付買賣價金168,184 元，及
    自97年4 月29日起按年息百分之5 計算之法定遲延利息，洵
    屬正當，逾此範圍之請求，則屬無據。
五、綜上所述，被告就系爭買賣契約僅給付原告價金11,831,816
    元，尚有168,184 元未給付。從而，原告本於系爭買賣契約
    之法律關係，請求被告給付168,184 元，及自97年4 月29日
    起至清償日止，按年息5%計算之法定遲延利息，為有理由，
    應予准許。逾此範圍之請求，則屬無據，應予駁回。
六、又本件原告勝訴部分係關於財產權之訴訟，所命給付之金額
    未逾500,000 元之所為被告敗訴判決，應依民事訴訟法第
    389 條第1 項第5 款規定，依職權宣告假執行。
七、據上論結，原告之訴為一部有理由，一部無理由，依民事訴
    訟法第79條、第389 條第1 項第5 款，判決如主文。
中    華    民    國    98    年    8     月    27    日
                  民事第六庭  審判長法  官  楊國祥
                                    法  官  李怡諄
                                    法  官  林書慧
正本係照原本作成。
如不服本判決，應於送達後20日內，向本院提出上訴狀並表明上
訴理由，如於本判決宣示後送達前提起上訴者，應於判決送達後
10日內補提上訴理由書（須附繕本）。
中    華    民    國    98    年    8     月    27    日
                                書記官  莊豐源


司法院資訊處製作；財團法人民間司法改革基金會備份。
